臺灣臺北地方法院刑事判決　　　　　　　 94年度訴字第924號
公　訴　人　臺灣臺北地方法院檢察署檢察官
被　　　告　丙○○
　　　　　　丁○○
共　　　同
選任辯護人　黃秀蘭律師
上列被告因偽造文書等案件，經檢察官提起公訴（93年度偵字第
17841 號），本院判決如下：
    主  文
丙○○、丁○○均無罪。
    理  由
壹、公訴意旨略以：被告丙○○為被告丁○○之母，二人均明知
    其兄、舅陳守俊已於民國九十二年七月五日病故，陳守俊之
    遺產應由告訴人即陳守俊之配偶甲○○及子女共同繼承，竟
    仍共同基於意圖為自己不法所有之概括犯意聯絡，由被告丁○○於同年十月二十二日持付款人為臺灣土地銀行士林分行
    ，受款人為陳守俊，票號PQ0000000 號，面額新臺幣（下同
    ）一萬九千三百三十元之支票一張，盜蓋陳守俊之印章，存
    入陳守俊花旗銀行帳戶內提示兌現，再於同年十月二十四日
    持陳守俊之提款卡提領該帳戶內之存款二萬元。被告丙○○
    則(一)於九十二年七月九日前往臺北市監理處，在汽車過戶聲
    請書上偽造陳守俊簽名及印文，將陳守俊名下BW-5689 號自
    用小客車辦理過戶登記於自己名下，足以生損害於告訴人與
    其子女，及監理機關對車籍管理之正確性。又(二)於九十二年
    六月三日及同年九月一日至中華賓士汽車股份有限公司（下
    稱中華賓士）盜刷陳守俊所有之美商花旗銀行股份有限公司
    （下稱花旗銀行）信用卡（卡號：0000000000000000），並
    於「信用卡付款授權書」上偽造陳守俊之簽名，分別盜刷三
    萬二千七百五十二元及四萬一千五百七十三元，足以生損害
    於陳守俊、花旗銀行及中華賓士公司。復(三)明知其在處理陳
    守俊身後事宜時所保管之勞力士手錶一支，於陳守俊死亡後
    ，應屬全體告訴人及其子女公同共有，竟意圖為自己不法所
    有，於九十二年十一月二十五日下午三點左右，在臺北市○○○路○段六五號十一樓大方律師事務所與告訴人商談遺產
    處理事宜時，表明拒絕返還之意，予以侵占入己等語，因認
    被告二人涉犯刑法第二百十六條、第二百十條偽造私文書、
    第二百十四條使公務員登載不實，第三百三十五條第一項侵
    占、第三百三十九條之二以不正方法由自動付款設備取得他
    人之物等罪。
貳、犯罪事實應依證據認定之，無證據不得認定犯罪事實，又不
    能證明被告犯罪者，應諭知無罪之判決，刑事訴訟法第一百
    五十四條第二項、第三百零一條第一項分別定有明文。且認
    定犯罪事實所憑之證據，雖不以直接證據為限，間接證據亦
    包括在內，然無論直接或間接證據，其為訴訟上之證明，須
    於通常一般之人均不致於有所懷疑，而得確信其為真實之程
    度者，始得據之為有罪之認定，倘其證明尚未達到此一程度
    ，而有合理性懷疑之存在時，即無從為有罪之認定，此有最
    高法院七十六年度臺上字第四九八六號判例意旨可資參照。
    而告訴人之告訴，係以使被告受刑事訴追為目的，是其陳述
    是否與事實相符，仍應調查其他證據以資審認；且認定不利
    於被告之事實，須依積極證據，苟積極證據不足為不利於被
    告之認定時，即應為有利於被告之認定，更不必有何有利之
    證據，最高法院亦著有五十二年臺上字第一三○○號及三十
    年上字第八一六號判例意旨足佐。
參、公訴人認為被告丙○○、丁○○涉犯刑法第二百十六條、第
    二百十條偽造私文書、第二百十四條使公務員登載不實，第
    三百三十五條第一項侵占、第三百三十九條之二以不正方法
    由自動付款設備取得他人之物等罪，無非以：(一)被告丙○○
    、丁○○於警詢時之陳述，(二)告訴人之指訴，(三)汽車過戶登
    記書、花旗銀行信用卡付款授權書二張、花旗銀行信用卡帳
    單十一張，(四)九十二年十一月二十五日錄音譯文等為其論據
    。被告丙○○雖承認在汽車過戶聲請書上簽寫陳守俊之姓名
    、蓋用陳守俊之印章，將陳守俊之BW-5689 號自用小客車辦
    理過戶登記於自己名下，並於九十二年七月九日辦妥登記手
    續，及於九十二年六月三日及同年九月一日使用陳守俊之花
    旗銀行信用卡支付中華賓士汽車保養費用三萬二千七百五十
    二元及四萬一千五百七十三元，並於「信用卡付款授權書」
    上簽寫陳守俊之姓名，及保管陳守俊之勞力士手錶一支等情
    ，但否認有偽造文書、使公務員登載不實、侵占、以不正方
    法由自動付款設備取得他人之物等犯行，辯稱：BW-5689 號
    自用小客車為其所購買，登記在陳守俊名下，但十年來均由
    其使用，直到陳守俊跟告訴人鬧翻後，陳守俊要求其將名下
    所有財產都過戶到其名下，可以代為保管的財產包括不動產
    及勞力士手錶，以後再交給小孩。陳守俊死亡前一個禮拜，
    其打電話請中華賓士車行主任代辦過戶手續，陳守俊病逝後
    才過戶完成。其與陳守俊不分彼此，陳守俊的信用卡是他自
    己使用，但因汽車名字是陳守俊的，所以都用陳守俊名義支
    付維修汽車維修費用，汽車送維修後，維修廠會將帳單傳真
    過來，由其簽收確認無誤，中華賓士再向花旗銀行請款，因
    為陳守俊經常不在臺灣，都在中國，而維修費用必需要立即
    確認，所以陳守俊不在時會將信用卡交其保管，委託其代簽
    帳單以支付維修汽車費用，但費用實際上為其繳納，授權書
    為其經陳守俊同意後出具，其與車行很熟，車行的人也都知
    道是其幫陳守俊支付汽車維修費用。當時在與告訴人協調時
    ，其僅強調勞士錶是陳守俊交代其保管至小孩長大後交給他
    們，並沒說不還給小孩等語。被告丁○○亦否認有偽造文書
    、使公務員登載不實、侵占、以不正方法由自動付款設備取
    得他人之物等犯行，辯稱：陳守俊生前財務均由其管理，其
    拿到支票後即如同過去之處理方式，先拿到銀行去兌現，再
    用提款卡把錢領出來，用以支付陳守俊之喪葬費用等語。
肆、本院認為：
一被告丙○○將BW-5689 號自用小客車過戶至自己名下部分
(一)陳守俊於九十二年六月二十八日前往國立臺灣大學醫學院附設
  醫院（下稱臺大醫院）急診住院後，於同年七月五日死亡等情
  ，有臺大醫院九十六年四月二日校附醫秘字第0960202899號函
  檢附之陳守俊之病歷（本院卷三第二頁至第一五○頁）、戶籍
  謄本及死亡證明書（九十三年度偵字第一七八四一號卷第四一
  頁反面至第四二頁反面）等可證，堪認屬實。又被告丙○○委
  託證人即中華賓士南港廠負責汽車銷售業務之員工戊○○代辦
  BW-5689 號自用小客車過戶至自己名下之登記手續，經證人戊○○再委託王藝靜於九十二年七月九日辦妥過戶登記等情，除
  被告丙○○不爭執外，並有臺北市監理處九十四年九月十三日
  北市監三字第09462770200 號函檢附之汽機車過戶登記書可憑
  ，且與證人戊○○於九十六年三月十九日具狀陳報，確認被告
  丙○○確實以電話聯繫其將原登記於陳守俊名下之汽車過戶至
  其名下，但確實日期已不復記憶，其聯絡王藝蓉（即王藝靜）
  前往被告丙○○當時位於基隆路之辦公室拿取過戶所需證件後
  ，當日辦妥過戶（本院卷二第二八二頁）等情相符，亦堪信為
  真實。
(二)被告丙○○花旗銀行帳戶（帳號：0000000000）於八十三年十
  一月一日跨行轉帳支出一百四十九萬六千元，有花旗銀行綜合
  月結單影本一份（本院卷一第一二七頁）在卷可憑。該筆款項
  轉帳流向雖因花旗銀行臺北分行以九十六年三月二十三日（九
  六）政查字第12291 號函回覆因年代久遠，該行系統幾經轉換
  ，而無法查得該筆款項匯入何帳戶（本院卷二第二九六頁）。
  惟以該筆金額與當時賓士車價相當，復與BW-5689 號自用小客
  車購入時間相符，被告丙○○辯稱該車乃其出資購入等語，尚
  非無據，前述因花旗銀行無法提供明確資料之不利益，自無令
  被告丙○○承擔之理。其次，證人戊○○於本院審理時結證稱
  ：陳守俊與被告丙○○於八十三年十一月一同至中華賓士汽車
  南港廠買車時認識被告丙○○，即BW-5689 號自用小客車。當
  天有二、三個人一起到場看車，只記得陳守俊與被告丙○○。
  訂金及尾款是陳守俊與被告丙○○付的，但不知道實際上是誰
  付的。客戶委託辦理過戶時必須交付新舊車主之身分證及印章
  。該車保養、修理都是被告丙○○將車鑰匙交其開回公司處理
  ，保險費大多是跟被告丁○○收的，是被告丙○○交代被告丁○○交付支票（本院九十六年三月十四日審判筆錄第十八頁至
  第二三頁）等語，證人即告訴人甲○○於本院審理時亦結證稱
  ，購買BW-5689 號自用小客車時是其跟陳守俊、被告丙○○一
  起前往看車，平時均由被告丙○○使用（同日審判筆錄第四頁
  至第五頁）等語。由證人戊○○、告訴人前述證言，及被告丙○○繳納之臺北市政府違規（章）罰鍰收據收據聯八張，汽車
  燃料使用費、換發行車執照費、汽車檢覆驗費、牌照稅等稅款
  及保險費之繳納證明（本院卷二第二五二頁至第二五四頁）等
  資料可知，BW-5689 號自用小客車雖由被告丙○○、告訴人及
  陳守俊三人共同前往選車，但自購入後，均由被告丙○○使用
  ，相關費用亦均由被告丙○○繳納。依此觀之，縱使汽車使用
  人通常均自行支付違規之罰鍰，而無法僅憑被告丙○○繳納違
  規罰鍰即認定該車為其購買；惟倘非自居於所有權人地位之人
  ，亦無平白負擔保險費、燃料使用費、換發行車執照費、檢驗
  費等類費用之理，則被告丙○○既基於所有人之地位使用該車
  ，負擔各項費用，所辯該車係其出資購買，尚無違常情。
(三)證人即陳守俊與被告丙○○之兄乙○○於本院審理時結證稱：
  陳守俊住院前一個禮拜有叫其到臺北，但他元氣不好，見面後
  交待其因太太出去了，大陸工作也很忙，要去大陸一段時間忙
  事業及調養身體，要其常上來幫被告丙○○看陳守俊的二個小
  孩及照顧漢唐樂府，有提到說車子過戶要給被告丙○○，被告
  丙○○比較好辦事，陳守俊當場叫被告丙○○打電話給一個姓
  陳的人，那時陳守俊、被告丙○○及其三人均在場，其不知道
  姓陳的是什麼人，但他們談話的內容是在講汽車過戶的事，談
  話過程中其一直在旁邊，但沒注意聽，所以沒全部聽清楚，不
  知道後來有沒有辦，有聽到陳守俊叫被告丙○○拿印章去辦，
  但沒看到陳守俊當場有拿印章給被告丙○○。其回高雄後過了
  二、三天，就有電話說陳守俊已入院了（本院九十六年三月十
  四日審判筆錄第十八頁至第二三頁）等語。由證人乙○○前述
  證言可知，陳守俊於住進臺大醫院前即九十二年六月二十八日
  前約一星期左右，因計劃長期前往中國療養及經商，遂請證人
  乙○○北上，請求協助照顧兒女及其與被告丙○○合力經營之
  漢唐國際文教事業有限公司（下稱漢唐樂府），並告知被告丙○○將BW-5689 號自用小客車過戶至被告丙○○名下，與陳守
  俊於臺大醫院住院期間之意識清楚與否無涉。另依證人戊○○
  前述關於其收取BW-5689 號自用小客車保險費時，均向被告丁○○收取等證言，及該類保險費之支付更經登載於漢唐樂府之
  廠商付款簽收簿影本（本院卷二第二五二頁反面末筆）中等情
  ，益證證人乙○○所證稱關於BW-5689 號自用小客車是被告丙○○買的，是漢唐樂府的車等語，應可採信。況該車既為被告
  丙○○以陳守俊名義購買，平日亦由被告丙○○使用，繳納各
  項費用，期間長達十年，陳守俊於九十二年六月間因計劃長期
  前往中國療養及經商，而授權被告丙○○將該車過戶至被告丙○○名下，以使名實相符，亦屬合理。
(四)證人乙○○於本院審理時證稱：陳守俊與告訴人婚後都與被告
  丙○○住一起，其偶而到臺北探望，或於陳守俊、告訴人要出
  國表演時來幫忙照顧小孩，陳守俊住的基隆路及新店之房屋貸
  款都是被告丙○○在付，陳守俊、告訴人及二個小孩之生活支
  出均係用漢唐樂府之收入，整個家庭的錢都是被告丙○○在發
  落，若收入不夠，被告丙○○要負擔（本院九十六年三月十四
  日審判筆錄第十二頁至第十三頁）等語。證人甲○○亦證稱：
  其七十九年七月一日與陳守俊結婚，二年後到臺灣與陳守俊共
  居，並與被告丙○○同住，至九十一年與分居，一年多之後，
  陳守俊即過世。其與陳守俊、被告丙○○居住之房屋是陳守俊
  買的，不清楚誰付錢，或後來誰繳貸款，也不清楚該段期間家
  庭生活費用由何人支付。字條（本院卷二第二三二頁）為其書
  寫，第一行寫的四萬元是被告丁○○給付的。汽車違規罰鍰及
  牌照稅均為其所繳納，是被告丁○○說交給她一起保管。其與
  陳守俊都在漢唐樂府上班，陳守俊月入四萬多元。知道陳守俊
  有花旗銀行之信用卡，平常陳守俊在用，不知道帳款何人繳納
  （同日審判筆錄第四頁至第十頁）等語。證人即被告丙○○之
  友人己○○另於本院審理時結證稱：其與陳守俊及被告丙○○
  認識十多年，當時陳守俊生過一場病正在調養身體，認識二、
  三年後，被告丙○○說陳守俊病後，不想讓他擔心錢有缺口，
  所以向其借錢，每次都是幾十萬元。其時常前往位於基隆路之
  漢唐樂府聊天，這幾年在漢唐樂府擔任義工，感覺上陳守俊、
  被告丙○○、丁○○是一大家子的人，所有生活開銷都在一起
  ，其未過問被告丙○○借款用途之明細，只知道是要支付許多
  開銷，被告丙○○另曾向友人張素惠借錢。就其所知，漢唐樂
  府由被告丙○○負責資金調度，由被告丁○○負責跑銀行。告
  訴人在漢唐樂府擔任樂師，這幾年才知道有薪水，但金額不清
  楚（同日審判筆錄第二五頁至第二八頁）等語。由證人乙○○
  、己○○、告訴人前述證言可知，陳守俊、告訴人、被告丙○○、丁○○等均在漢唐樂府工作，並同居一處，家庭之經濟來
  自漢唐樂府之收入，而漢唐樂府及家庭之財務均由被告丙○○
  掌控，並向外舉債調度資金。另參以告訴人書立交予被告丁○○之前述字條載明，告訴人繳納違規罰單（不明何車）、辦理
  其使用之汽車行照費用、繳納保險費、不明項目之修理費等相
  關費用時均向被告丁○○取款，並將相關單據交予被告丁○○
  保管，甚至列出薪資及飲食明細，要求被告丁○○將相關款項
  匯入其帳戶等內容，顯見告訴人不僅未參與該家庭房屋價金、
  貸款之繳納、家庭生活費用支出之統籌，亦未參與陳守俊信用
  卡帳款繳納處理之相關事宜，其就生活所需來源證稱不知情一
  節顯有隱瞞。再佐以證人戊○○均向被告丁○○收取BW-5689
  號自用小客車汽車保險費用，並經載入漢唐樂府之帳冊，及被
  告丁○○以其玉山商業銀行股份有限公司（下稱玉山銀行）帳
  戶（帳號：0000000000000） 繳納陳守俊花旗銀行大來卡（卡
  號：00000000000000）消費款項之交易明細表（本院卷二第二
  六四頁、第二六九頁至第二七○頁）等情，足認漢唐樂府及該
  家庭之金錢提領及支付、陳守俊信用卡繳納等事項，應係由被
  告丁○○負責處理。據此，陳守俊之印章平時應即由被告丙○○、丁○○保管，或放置於被告二人隨時可取得之處，始符被
  告二人管理漢唐樂府及家庭支出之需求，此亦即證人乙○○雖
  聽聞陳守俊告知被告丙○○持印章辦理汽車過戶，卻未見陳守
  俊交付印章予被告丙○○之理。
(五)公訴人雖以證人戊○○具狀陳報被告丙○○以電話聯繫其辦理
  過戶之日期「應係汽車過戶當日」，而認被告丙○○及證人乙○○所言不實。然而，證人戊○○陳報之內容乃其對正確日期
  已不復記憶，且事隔四年，其於本院審理時對被告丙○○有無
  以電話委其代辦過戶之情既全無記憶，尚須以過戶單上所載代
  辦人員始能認定，又如何明確記得被告丙○○係於汽車過戶手
  續完成當天聯繫？況本案實際代辦人員係王藝靜，並非證人戊○○，當時三人究竟如何聯繫，自被告丙○○聯繫證人戊○○
  至王藝靜辦妥過戶登記期間是否無任何遲延，亦非無疑。經對
  照證人乙○○回憶四年前之聽聞，乃以陳守俊入院之時間為記
  憶之時段，而非特定時點，所憶得之內容應可採信，尚不得以
  證人戊○○前述模糊不明確之記憶，逕認證人乙○○之證言不
  實。至證人戊○○雖對告訴人心有不滿，惟其就無法記憶部分
  及陳守俊並未交付印章等攸關被告丙○○是否構成犯罪之重要
  情節均據實陳述，並未隱瞞，自不得以其對告訴人有不滿之情
  緒，即認其偏袒被告丙○○，或因部分情節記憶錯誤，即否定
  其全部證言之可信性。公訴人另以陳守俊於九十二年六月二十
  七日（應係六月二十八日之誤載）入院時意識清楚，至七月五
  日死亡前該段期間可自行撥打予證人戊○○聯絡，毋庸交代被
  告丙○○為之。然而，BW-5689 號自用小客車既係由被告丙○○購買，並由被告丙○○使用並負擔各項費用，該車平日亦由
  被告丙○○開往交付證人戊○○代為送廠保養維修，陳守俊豈
  有於身體不適時，親自撥打電話與證人戊○○聯絡此等瑣事之
  理？公訴人前述論述顯與常情有違，尚無足取。另告訴人雖於
  本院審理時證稱BW-5689 號自用小客車係陳守俊以出售字畫所
  得購買，陳守俊購買該車係為由其載送陳守俊前去針灸方便之
  用（本院九十六年三月十四日審判筆錄第三頁至第十頁）云云
  。惟其對陳守俊係出售何字畫所得，以及由何人支付車款等細
  節一無所知，對其與陳守俊、被告丙○○等家族成員同財共居
  時之家庭經濟來源、陳守俊信用卡帳款繳納處理等事項亦均不
  知情，其又如何分辨該筆車款係由陳守俊個人支付或係以漢唐
  樂府之資金支付？況告訴人另有CW-2985 號自用小客車足供其
  載送陳守俊前往接受針灸，且BW-5689 號自用小客車自購入後
  均由被告丙○○使用，告訴人所稱陳守俊為購入BW-5689 號自
  用小客車告訴人前述證言實難採信。再告訴人於本院審理時就
  前述之臺北市政府違規（章）罰鍰收據收據聯，汽車燃料使用
  費、換發行車執照費、汽車檢覆驗費、牌照稅等收據雖均稱係
  由其繳納，因為住在一起，被告丁○○說交給她保管（本院九
  十六年三月十四日審判筆錄第九頁至第十頁）云云。惟告訴人
　既自承八十年到九十一年期間，其身無分文（本院九十六年三
　月十四日審判筆錄第九頁），且依其提出之錄音譯文（九十三
  年度他字第三四九九號卷第三七頁）亦可知，告訴人自九十年
  起始開始向漢唐樂府支薪，並要求被告丙○○等給付生活費，
  之前並無收入，則告訴人何來資力繳納BW-5689 號自用小客車
  自之各項費用？況依前述告訴人書立之字條（本院卷二第二三
  二頁）內容，益證BW-5689 號自用小客車所需各項費用或由告
  訴人持往繳納，但所繳納之款項係由被告丁○○交付，與被告
  丙○○親自交付無異，告訴人前述證言，顯非事實。
(六)綜上所述，BW-5689 號自用小客車既為被告丙○○以陳守俊名
  義購買，平日亦由被告丙○○使用並繳納各項費用，期間長達
  十年，嗣經陳守俊授權被告丙○○將該車過戶至被告丙○○名
  下，縱使過戶手續係於陳守俊死後始完成登記，亦難遽認被告
  丙○○前述經陳守俊授權辦理等行為對陳守俊之繼承人及監理
  機關對車籍管理之正確性有所損害，自不得以刑法第二百十六
  條、第二百十條偽造私文書、第二百十四條使公務員登載不實
  等罪相繩。
二被告丙○○使用陳守俊之花旗銀行威士卡支付中華賓士維修費
　用部分
(一)被告丙○○於九十二年六月二日及九月一日使用陳守俊之花旗
  銀行威士卡（卡號：0000000000000000）支付BW-5689 號自用
  小客車之維修費用，並以陳守俊之名義簽立信用卡付款授權書
  交予中華賓士等情，除據被告丙○○坦承外，並有信用卡付款
  授權書影本二張（本院卷一第一一○頁（九十二年六月二日）
  、第一一六頁（九十二年九月一日），原本存於本院卷一第一
  一八頁證物袋內）可證，堪信為真實。其次，由被告丙○○以
  其花旗銀行帳戶（帳號：0000000000）繳納陳守俊花旗銀行大
  來卡（卡號：00000000000000）及威士卡部分消費款項（本院
  卷二第二六四頁至第二六八頁），被告丁○○以其玉山銀行帳
  戶繳納陳守俊花旗銀行大來卡部分消費帳款（本院卷二第二六
  四頁、第二六九頁至第二七○頁），及花旗銀行臺北分行九十
  五年十月四日（九十五）政查字第10822 號函（本院卷一第一
  五五頁）函覆陳守俊威士卡原帳單地址為臺北市○○路○段四
  八號十二樓，由被告丙○○代收，該函檢附之陳守俊花旗銀行
  威士卡（卡號：0000000000000000）自八十七年申辦至九十二
  年期間之帳單（同卷第一五六頁至第二二一頁），亦均載明由
  被告丙○○代收等情可知，陳守俊花旗銀行大來卡、威士卡係
  由被告丙○○代為處理，並由被告丙○○或丁○○繳納消費款
  項。據此，陳守俊將自己持有之一張或數張信用卡交予被告丙○○使用，亦無違背常理之處。參以被告丙○○於九十二年六
  月二日、同年九月一日以陳守俊之花旗銀行威士卡卡付款時，
  得以在授權書上正確填寫卡號、識別碼（簽名條上方卡號末三
  位數）、有效期限等情，被告丙○○辯稱陳守俊生前曾將其花
  旗銀行威士卡交其持有，並授權其使用等語，應堪採信，被告
  丙○○應已得陳守俊之概括授權，而有使用陳守俊花旗銀行威
  士卡之權利。至被告丙○○於九十二年九月一日該次行為，雖
  係於陳守俊死亡後所為，惟該張威士卡之帳務處理均由被告丙○○、丁○○負責，被告丙○○基於陳守俊之概括授權繼續使
  用該張威士卡，縱使就民事關係而言或已屬無權，亦難認被告
  丙○○主觀上有偽造文書之故意。
(二)告訴人雖指稱被告丙○○於陳守俊死亡後，將陳守俊花旗銀行
  威士卡（卡號：0000000000000000）之帳單地址，變更至告訴
  人居住之臺北縣板橋市○○路八九巷九弄二之三號，致告訴人
  必須繳清全部積欠帳款云云。依花旗銀行臺北分行九十五年十
  月四日（九十五）政查字第10822 號函（本院卷一第一五五頁
  ）函覆內容，及本院電話紀錄（本院卷二第二○九頁）可知，
  花旗銀行於九十二年九月二十五日接獲自稱陳守俊本人之電話
  ，向該行申請變更帳單地址，經該行人員核對身分資料無訛後
  予以變更。另由前函檢附之陳守俊花旗銀行威士卡自八十七年
  申辦至九十二年之帳單（本院卷一第一五六頁至第二二一頁）
  所列消費款，至九十二年六月十八日為止，該張威士卡尚未清
  償之債務雖高達十四萬六千零六元，惟被告丙○○或丁○○於
  陳守俊死亡後之九十二年七月十八日、八月十八日、九月十八
  日等月，仍持續清償債務（七月份清償一萬元，九月份清償三
  萬八千元），以被告丙○○當時經濟已見窘困之情況下，倘其
  為使告訴人承擔該筆債務而於九十二年九月二十五日向花旗銀
  行申請變更帳單地址，其於陳守俊死亡後大可就該筆帳款置之
  不理，何須持續清償部分債務？反觀告訴人接獲之九十二年十
  月十八日該月份帳單中，不僅有申請九十一年九月、十一月等
  一年前之月結單補印手續費，其在已與陳守俊分居一年多之後
  ，突然接獲該張威士卡積欠如此龐大債務之帳單，且不知何人
  消費之情況下，竟全未質問被告丙○○，確認應由何人負擔該
  筆債務，毫無遲疑地於九十二年十一月十三日如數清償（本院
  九十六年三月十四日審判筆錄第五頁），其就該張威士卡有未
  繳帳款之情，應早有預見。據此，向花旗銀行申請變更之人應
  非被告丙○○，應係告訴人自行申請變更，告訴人之指述顯非
  事實。
(三)綜上所述，被告丙○○於陳守俊生前既經陳守俊授權使用陳守
  俊花旗銀行威士卡，其於九十二年六月二日、九十二年九月一
  日使用前述信用卡用以支付中華賓士維修費用及以陳守俊之名
  義簽立信用卡付款授權書等行為，即無構成刑法第二百十六條
  、第二百十條偽造私文書等罪之餘地。
三被告丙○○保管勞力士手錶部分
(一)陳守俊於七十二年資助被告丙○○成立漢唐樂府，並於七十九
  年七月一日與告訴人結婚，惟約自八十一年起因罹患肝癌，身
  體狀況不佳，八十三年十一月間購買BW-5689 號自用小客車時
  ，陳守俊之經濟來源乃每月自漢唐樂府支領之四萬元薪資，告
  訴人則自九十一年六月二十八日起與陳守俊分居等情，有陳守
  俊於九十一年六月二十五日撰寫之「漢唐演義二十年」（本院
  卷三第一八九頁至第一九○頁），於九十一年七月一日預立之
  遺囑（同卷第二二○頁），及告訴人於本院審理時之證言（本
  院九十六年三月十四日審判筆錄第四頁、第十頁）足憑，堪信
  為真實。依前述陳守俊預立之遺囑：「本人與胞妹丙○○二十
  年來胼手胝足、奮發共創之漢唐樂府（美娥名下）及大陸漢唐
  學府（本人名下）之文化教育事業經營權，悉歸胞妹美娥名下
  管理，位於福建泉州秀花園城東區十八號之「漢唐國際幼兒園
  」屬本人名下之房地產則登記子宥任、女姿樺名下，並由胞妹
  負代管、照顧及栽培吾兒、吾女完成最高學業至成人之監護權
  利，俟子女成年有自主能力時，再將所有財產移交宥任、姿樺
  繼承」等內容，及陳守俊於九十二年六月二十八日進入臺大醫
  院加護病房住院後，相關「特殊檢查同意書」（本院卷三第十
  七頁）、「全民健康保險病患自願付費同意書」（同卷第十九
  頁）、「上消化道內視鏡診治同意書」（同卷第二十頁反面、
  第一四二頁）、「手術同意書」（同卷第一四四頁、第一四五
  頁）之立同意書均為被告丙○○，「內科加護病房住院須知」
  之立同意書人為被告丁○○等情可知，告訴人離家後，陳守俊
  除將漢唐樂府及中國漢唐學府之經營權轉讓予被告丙○○外，
  並將中國福州之漢唐國際幼兒園交由被告丙○○代管至子女陳
  宥任、陳姿樺成年，先予敘明。
(二)證人乙○○於本院審理時證稱：陳守俊佩戴的勞力士手錶是被
  告丙○○買的，當時買二支，型式不一樣，另一支給告訴人。
  陳守俊在急診室時，手錶拿起來交給被告丙○○保管。依民間
  習俗，手錶本來要交給告訴人，但告訴人偶爾才來看一下，無
  法交給告訴人。陳守俊過世後，被告丙○○擲筊，說要交給丙○○保管，孩子成年以後再交給陳守俊的小孩陳宥任，擲筊是
  同意，當時不知道告訴人在什麼地方，沒辦法交給他（本院九
  十二年三月十四日審判筆錄第十五頁至第十六頁）等語可知，
  陳守俊於生前雖未就本案勞力士手錶如何處理一節交代任何人
  ，惟陳守俊生前既預立遺囑，將其重要資產漢唐樂府及大陸漢
  唐學府經營權交予被告丙○○，並將中國福建省之漢唐國際幼
  兒園委託被告丙○○保管至子女陳宥任、陳姿樺成年，被告丙○○於陳守俊死亡後，以民間傳統擲筊之方式就其代為保管該
  支被告丙○○購買贈與陳守俊具紀念性質之手錶，至陳守俊之
  子陳宥任成年時再交予陳宥任一節徵求陳守俊同意，事後並呈
  現代表同意之筊型，致被告丙○○認自己有保管權，自不得認
  為被告丙○○有易持有為所有之侵占故意。
(三)依告訴人所提其於九十二年十一月二十五日與被告丙○○、雙
  方律師商談遺產問題時之錄音譯文觀之，被告丙○○就告訴人
  提出該支勞力士手錶應歸其所有之要求時答稱：「這要給小孩
  做紀念的，沒問題。俊交代等小孩大學畢業後，交給他。他對
　你不信任」等語，主觀上係以代為保管該支勞力士手錶至子女
  成年之意思持有之，而依該次會談之內容觀之，雙方係在討論
  包括家具在內之財產分配問題，並非要求被告丙○○應即刻交
  付所有財產，且該次結論是擇日再談，並未達成共識，實難遽
  認被告丙○○於會談當時即有將勞力士手錶侵占入己之意，或
  有為自己不法所有之意圖。
(四)綜上所述，被告丙○○係以保管之意持有本案勞力士手錶，縱
  其因遺產問題與告訴人生有嫌隙，其主觀上既無侵占故意，亦
  無不法所有之意圖，自不構成刑法第三百三十五條第一項侵占
  罪。
四被告丁○○部分：
(一)被告丁○○於九十二年十月二十二日於發票人為臺灣土地銀行
  士林分行、受款人為陳守俊、票號PQ0000000 號、面額一萬九
  千三百三十元之支票一張背面蓋用陳守俊之印章後，存入陳守
  俊花旗銀行帳戶（帳號：000000000 號）內提示，嗣於同年十
  月二十七日（起訴書誤載為十月二十四日）持該行提款卡提領
  該帳戶內之存款二萬元等情，除被告丁○○坦承屬實外，並有
  前述支票影本、存戶交易明細表各一份（九十三年度他字第三
  四九九號卷第十五頁、第十六頁）可證，堪信屬實。
(二)依前述一(四)、二所述可知，漢唐樂府及陳守俊、被告丙○○、
  丁○○及告訴人家庭之財務均由被告丙○○掌控，並向外舉債
  調度資金，被告丁○○則負責金額之提領、支付，甚至陳守俊
  個人之信用卡消費債務，均由被告丙○○、丁○○處理，陳守
  俊前述帳戶及蓋用前述支票背面所用印章，平時應均由被告丁○○保管，被告丁○○應已得陳守俊同意其使用印章之概括授
  權，自無盜用印章可言，亦難認為其係以不正方法取得前述款
  項。另參以陳守俊死亡後之遺體由被告丙○○領回，包括骨灰
  塔位費及永久管理費五十六萬六千元、喪禮相關服務費用十三
  萬八千元等殯葬相關費用十四萬四千四百三十二元等，均由被
  告丙○○支付等情，亦有臺大醫院前述函文檢附之入院病人護
  理評估表（本院卷三第一二一頁）、金寶塔訂購契約書、金軒
  生命契約書、金寶軒事業股份有限公司中式火化服務單（本院
  卷二第二三四頁至第二四六頁反面）等可證，被告丁○○辯稱
  其將提領後之金額用以支付陳守俊之喪葬費用等語，應非虛妄
  。則被告丁○○以陳守俊之遺產支付陳守俊之喪葬費用，亦難
  認其有不法所有之意圖。
(三)綜上所述，被告丁○○既得陳守俊之概括授權而可使用印章、
  管理帳戶，領出之款項又用於陳守俊之喪葬費用，自不得論以
　刑法第二百十七條盜用印文、以不正方法由自動付款設備取得
  他人之物等罪。至告訴人既未參與漢唐樂府事務及該家庭生活
  支出之統籌，或處理陳守俊信用卡帳款繳納處理，對陳守俊死
  後之喪葬費用亦未出分文，復不知何人支付（本院九十六年三
  月十四日審判筆錄第七頁），卻率而指稱被告丁○○將該筆款
  項領出己用，顯屬杜撰，委無足取。公訴意旨另認被告丁○○
  與被告丙○○就前述犯行為共同正犯部分，並未提出任何證據
  足資證明被告二人有何犯意聯絡及行為分擔，且被告丙○○既
  經本院認為不構成前述罪名，被告丁○○亦無從與之共犯前罪
  ，附此敘明。
五綜上所述，公訴人所舉證據均不足以證明被告丙○○及丁○○
  有起訴書所指前述犯行，此外，復查無其他積極證據足證被告
  二人涉有偽造私文書、使公務員登載不實、侵占、以不正方法
  由自動付款設備取得他人之物之行為，不能證明被告二人犯罪
  ，參照前述說明，依法應均為無罪之諭知。
伍、依刑事訴訟法第三百零一條第一項，判決如主文。
本案經檢察官侯靜雯到庭執行職務
中　　華　　民　　國　　96　　年　　11　　月　　21　　日
　　　　　　　　　刑事第十五庭  審判長法　官  廖紋紓
　                                    法  官  楊台清
                                      法  官  邱蓮華
上正本證明與原本無異。
如不服本判決，應於判決送達後十日內，向本院提出上訴狀。
                                      書記官  王黎輝
中　　華　　民　　國　　96　　年　　11　　月　　23　　日
